臺灣高等法院臺中分院民事判決
                                      110年度上易字第2號
上  訴  人
即被上訴人  廖三慶  
被上訴人即
上  訴  人  林金水  
訴訟代理人  蔡文彬律師
            林明賢律師
複代理人    鍾承哲律師
上列當事人間請求損害賠償事件，上訴人對於中華民國109年11
月6日臺灣臺中地方法院109年度訴字第1358號第一審判決提起上
訴，並為上訴聲明之減縮，本院於110年4月21日言詞辯論終結，
判決如下：
    主  文
兩造上訴均駁回。
第二審訴訟費用由兩造各自負擔。
    事實及理由
甲、程序方面
　　按第二審訴之變更或追加，非經他造同意不得為之，但擴張
    或減縮應受判決事項之聲明者，不在此限，民事訴訟法第44
    6條第1項、第255條第1項第3款定有明文。上訴人即被上訴
    人廖三慶（下稱廖三慶）於原審起訴時之聲明為請求被上訴
    人即上訴人林金水（下稱林金水）給付新臺幣（下同）60萬
    元，及自起訴狀繕本送達翌日起算之法定遲延利息（見原審
    卷第11頁），嗣於本件上訴後，減縮請求為林金水應給付廖
    三慶22萬元，及自民國109年5月1日起，至清償日止，按年
    息百分之5計算之利息（見本院卷第7、201頁），核屬減縮
    應受判決事項之聲明，依首揭規定，並無不合，應予准許。
乙、實體方面
壹、廖三慶主張：
　　訴外人○○○前於107年8月11日20時08分許，在其個人臉書帳
    號「○○○」公開發布「神威顯赫沒收神杯土地公土地婆顯靈…
    ！賴旺里"泉興福德祠"」等文字，及其以手機翻拍臺中市北
    區泉興福德祠（下稱泉興福德祠）內監視錄影畫面之貼文（
    下稱系爭貼文），系爭翻拍影片中為廖三慶於同日凌晨0時3
    0分許在泉興福德祠內外行走、擲聖筊、彎腰以長棍撿取掉
    入門內聖筊等動作，並同時收錄有○○○與○○○指稱廖三慶「鬼
    鬼祟祟的在幹什麼」、「有人在破壞東西喔」、「先生你在
    幹什麼鬼鬼祟祟的喔」、「企圖不良喔」、「破壞門喔」、
    「這誰啊好像猴子呢」、「跟我們那隻壞猴子一樣耶，在幹
    什麼」等言詞，林金水則於同年月13日16時05分許在其臉書
    公開分享系爭貼文，使不特定人均得以共見共聞，損害廖三
    慶名譽及社會評價。林金水公開分享○○○影射廖三慶行為不
    檢之系爭貼文，使廖三慶承受重大的心理折磨與壓力，精神
    上甚為痛苦。爰依侵權行為之法律關係，請求林金水應賠償
    22萬元，及自起訴狀繕本送達翌日起至清償日止，按年息百
    分之5計算之利息等語。
貳、林金水抗辯：
    伊並未侵害廖三慶名譽權，且廖三慶前以本件民事起訴所主
    張之同一事實，對林金水提出刑事妨害名譽告訴，業經臺灣
    臺中地方檢察署檢察官以108年度偵字第13654、31477、340
    10號不起訴處分、及臺灣高等檢察署臺中檢察分署駁回再議
    處分確定在案。又伊僅客觀呈現系爭貼文，提供觀看者自行
    評論，自難將○○○就系爭貼文於另案臺灣臺中地方法院109年
    度訴字第1288號（下稱臺中地院109年訴字第1288號）之判
    決結果比附援引作為本件廖三慶主張林金水應負侵權行為損
    害賠償之依憑。又泉興福德祠之財產來自信徒大眾之捐獻，
    涉及公共利益，屬可受公評之事項，林金水觀看○○○貼文及
    翻拍影片之原始影像，發現福德祠內深夜有人形跡可疑，為
    昭示福德祠有監視器協助維安，故林金水於臉書單純轉貼○○
    ○之貼文，雖令廖三慶感到不快，但並非全然無稽。又○○○之
    公開貼文早已進入不特定多數人可共見可聞之領域，林金水
    分享已公開之貼文，難謂有侵害廖三慶名譽權之虞。另廖三
    慶曾遭查獲將泉興福德祠廟產當作自家私產，並侵占廟產15
    0萬元，而於擔任鄰長期間，亦涉嫌賄選，故廖三慶之名譽
    如有受損，實係因廖三慶自身違法亂紀所致。縱認林金水應
    負賠償責任，然林金水僅高職畢業，從事畫廊裝裱、藝品零
    售，收入不穩定，經濟狀況小康，廖三慶請求賠償慰撫金22
    萬元，顯屬過高等語，資為抗辯。
參、原審為廖三慶一部勝訴、一部敗訴之判決，判命林金水應給
    付廖三慶2萬元，及自109年5月1日起，至清償日止，按年息
    百分之5計算之利息。並依職權為假執行及附條件免假執行
    宣告，另駁回廖三慶其餘之請求。廖三慶就原審其敗訴部分
    提起上訴，其上訴聲明：原判決關於駁回上訴人在第一審20
    萬元及其法定利息部分之裁判廢棄。上廢棄部分被上訴人應
    再給付上訴人20萬元及自109年5月1日起，至清償日止，按
    年息百分之5計算之利息（逾此範圍部分即38萬元本息部分
    ，上訴人未聲明不服，則該部分已告確定）。林金水則答辯
    聲明：上訴駁回。另林金水就原審對其不利部分，聲明不服
    ，提起上訴，其上訴聲明：原判決不利於林金水部分廢棄。
    上開廢棄部分，廖三慶於第一審之訴及假執行聲請均駁回。
    廖三慶則答辯聲明：上訴駁回。
肆、下列事項為兩造所不爭執（見原審卷第358頁、本院卷第202
    至203頁），並有相關證據在卷足稽，堪信為真實：
一、本案系爭翻拍影片，係○○○於107年8月11日上午8時許以手機
    翻拍泉興福德祠同年月凌晨1時許之監視錄影畫面。
二、本案系爭翻拍影片中，出現之男性聲音為○○○、女性聲音為○
    ○○（見原審卷第19至21頁）。
三、○○○於107年8月11日下午8時08分，將系爭翻拍影片上傳至其
    臉書貼文，林金水於同年月13日下午4時05分，於林金水之
    臉書分享前揭貼文（見原審卷第17頁）。
四、廖三慶曾以同一事實，對林金水提出刑事妨害名譽告訴，業
    經臺灣臺中地方檢察署檢察官以108年度偵字第13654、3147
    7、34010號不起訴處分、及臺灣高等檢察署臺中檢察分署駁
    回再議處分確定在案（見原審卷第81至99頁）。
伍、爭執事項：
    林金水於107年8月13日下午4時5分於伊臉書分享○○○之107年
    8月11日下午8時8分的貼文及影片，廖三慶主張林金水侵害
    其名譽權，依民法第184條第1項、第195條第1項前段規定，
    請求林金水22萬元損害賠償，有無理由？
陸、本院就爭執事項之判斷：
一、按故意或過失不法侵害他人權利者，應負損害賠償責任；不
    法侵害他人之身體、健康、名譽、自由、信用、隱私、貞操
    ，或不法侵害其他人格法益而情節重大者，被害人雖非財產
    上之損害，亦得請求賠償相當之金額，民法第184條第1項前
    段、第195條第1項前段分別定有明文。次按按言論自由為人
    民之基本權利，憲法第11條有明文保障；名譽權旨在維護個
    人主體性及人格之完整，為實現人性尊嚴所必要，亦受憲法
    第22條所保障。司法院大法官會議釋字第509號解釋為調和
    言論自由與名譽保護之基本權利衝突，於刑法第310條第3項
    本文、第311條所定事由外，增設「相當理由確信真實」或
    「合理查證」，作為侵害名譽之阻卻違法事由。準此，行為
    人關於事實陳述之言論，如有貶損他人在社會上之評價，雖
    不能證明言論內容為真實，但依其所提證據資料，認為行為
    人有相當理由確信其為真實者，仍得阻卻侵害名譽之違法。
    行為人是否已盡合理查證義務，應以善良管理人之注意義務
    為標準，就個案所涉名譽侵害之程度、與公共利益之關係、
    陳述事項之時效性、資料來源之可信度、查證成本、查證對
    象等因素綜合判斷之（最高法院106年度台上字第125號判決
    意旨參照）。又在民主多元社會，為促進政治民主與社會之
    健全發展，維持社會之開放及憲政之運作，使人民得有效監
    督公共事務，以實現自我、溝通意見及追求真理，就行為人
    對於公眾人物或所涉公眾事務，發表言論，或對於可受公評
    之事項為評論時，其違法性之判斷，應依法益權衡原則及比
    例原則，就行為人行為之態樣、方式及言論之內容與社會公
    益加以衡量，視其客觀上是否達違反現行法秩序所規範之價
    值程度而定（最高法院104年度台上字第417號判決意旨參照
    ）。再者，言論自由足以促進多元社會之發展與進步，而為
    憲法所保障。故對於在媒體上將事實陳述混合意見表達之評
    論，縱用語過於慫動或偏激，仍應儘量予以包容，以實現民
    主社會之價值。惟該評論者倘對於未能確定之事實使用偏激
    不堪之言詞為意見之表達，而足以貶損他人在社會上之評價
    ，則已侵害他人之名譽權，應負侵權行為之損害賠償責任，
    而不再屬於言論自由保障之範疇（最高法院97年度台上字第
    1731號判決要旨參照）。另按名譽有無受損害，應以社會上
    對個人評價是否貶損作為判斷之依據，苟行為人之行為足以
    使他人在社會上之評價貶損，不論故意或過失均可構成侵權
    行為。至侵害名譽權之行為，不以直接方法為限，倘以間接
    之方法，例如：藉文字影射使人名譽受損害，亦屬之。又網
    路使用者收集、彙整關於特定人之相關文章資料，將之公布
    於網路平台上供人點選，縱非以直接轉述之形態為之，然其
    行為既足以傳播文章作者之言論，則倘該言論所述事實足以
    貶損他人之社會評價而侵害他人之名譽，該網路使用者明知
    該事實為虛偽或未經任何查證即貿然為之，自應負侵權行為
    損害賠償責任（最高法院108年度台上字第198號判決要旨可
    資參照）。 經查：
(一)○○○將錄有其與○○○對話之系爭翻拍影片發布至臉書上，且隱
    私權限設定為公開，使不特定多數人均得共見共聞。而依系
    爭翻拍影片截圖及對話譯文所示，○○○在系爭翻拍影片中指
    述畫面之人即廖三慶：「鬼鬼祟祟的在幹什麼」、「有人誰
    破壞東西喔」、「先生你在幹什麼鬼鬼祟祟的喔」、「企圖
    不良喔」、「這誰啊，好像猴子呢，跟我們那隻壞猴子一樣
    耶，在幹什麼」等語（見原審卷第19頁），且系爭翻拍影片
    中廖三慶之面部五官清晰可辨，此有卷附光碟可稽，觀看者
    當可知悉言論指述對象為廖三慶。而一般人如遭人為前述「
    鬼鬼祟祟的在幹什麼」、「有人誰破壞東西喔」、「先生你
    在幹什麼鬼鬼祟祟的喔」、「企圖不良喔」、「這誰啊，好
    像猴子呢，跟我們那隻壞猴子一樣耶，在幹什麼」等形容行
    跡鬼祟、企圖不良、像壞猴子之不堪言論及將之與動物比礙
    情詞之評語，實足以令他人對該受評價之人產生心術不正，
    品德不端之負面觀感，是○○○藉系爭翻拍影片配以前述言語
    對廖三慶為負面評價，足使廖三慶在社會上個人評價遭受貶
    損，應可認定。
(二)又○○○於107年8月11日下午8時08分，將系爭翻拍影片上傳至
    其臉書貼文，林金水於同年月13日下午4時05分，於林金水
    之臉書分享前揭貼文（見原審卷第17頁），已如前述。而○○
    ○所為廖三慶破壞東西之陳述，及所為廖三慶鬼鬼祟祟、企
    圖不良、像壞猴子之意見表達，且將系爭翻拍影片上傳至其
    臉書貼文分享，本即欲之散布於眾等情，此為一般人可得而
    知，林金水自難諉為不知。林金水明知○○○意圖散播於眾以
    達使他人對廖三慶產生負面評價，仍為前述影片之傳播，實
    難認其無毀損廖三慶名舉之故意。廖三慶主張林金水明知○○
    ○意圖散播於眾以達使他人對廖三慶產生負面評價，仍為前
    述影片之傳播，有毀損廖三慶名譽之故意，應屬可採。
(三)又林金水雖辯稱：泉興福德祠之財產，係來自信徒大眾之捐
    獻，涉及多數人之公共利益，其觀看上揭○○○貼文及翻拍影
    片之原始影像（即福德祠監視錄影畫面），發現福德祠內深
    夜有人形跡可疑，為提醒注意福德祠夜間安全，並昭示福德
    祠有監視器協助維安，但因其無原始影像，故分享○○○之前
    開貼文，以呈現福德祠監視錄影畫面。又其僅客觀呈現原始
    影像畫面，以供公評，觀看者對於原始影像畫面，自有其觀
    看感想心得，對於翻拍影片中出現之男女各自發表之描述、
    心得，自可認同或不認同云云。然查：系爭翻拍影片清晰可
    辨廖三慶面部五官（詳見臺中地檢108年度偵字第13654號偵
    卷第61至62頁），且林金水既自承其認識廖三慶，當屬知悉
    系爭翻拍影片中之人為廖三慶無疑。而依系爭翻拍影片截圖
    ，雖可見廖三慶確有持物伸入內廳以撈取物品之動作，然廖
    三慶陳述其係因擲筊時筊杯不慎掉入內廳，故先後持鐵條、
    拖把伸入內廳欲撈取筊杯等語，核與○○○於另案臺中地院109
    年訴字第1288號陳述其發現供桌上少1個筊杯、在內廳發現1
    個筊杯之情相合，足見廖三慶所述應屬實在。又從系爭翻拍
    影片截圖，未見廖三慶有何破壞拖把、洗手臺金屬條或其他
    物品之舉止，是縱泉興福德祠有拖把、洗手臺金屬條遭破壞
    之情，尚難僅憑系爭翻拍影片中之廖三慶舉止，遽認係廖三
    慶所為。林金水明知影片遭含紗射影之人為廖三慶，如有懷
    疑，於轉貼影片散播於眾前自應當面向廖三慶求證，而非任
    意轉載系爭貼文影片，以傳播予不特人閱覽，今林金水於無
    證據足以證明廖三慶有破壞物品之情，且未向廖三慶求證即
    任意轉載前述影片以供不特定人閱覽，使不特定人對廖三慶
    產生負面評價，自難認其轉載傳播屬善意之行為。
(四)復按所謂「轉貼」之行為，應係指對於他人業已陳述、張貼
    之內容，轉換而於不同之處所或以不同之傳輸方式，向不特
    定或特定多數人張貼與原先張貼者相同之內容，使其等得以
    見聞原先可能無法獲悉或較難獲悉之內容，藉以達到向不特
    定或特定多數人散布該內容之目的，於現今社會常見者有如
    臉書社群軟體自己所見之他人貼文，或者係將與他人之對話
    紀錄轉貼至供不特定或特定多數人觀看之平台，於此情形，
    縱該張貼內容並非自身所創作，然亦如同將他人之觀點作為
    自己觀點而散布，自應就其轉貼之行為擔負相應之法律責任
    。林金水既自承伊為泉興福德祠之管理委員，伊自○○○之臉
    書觀得系爭貼文及影片後，若基於維護廟產之目的，並認有
    提醒委員及信眾注意廟產安全維護，於伊知悉系爭翻拍影片
    中之人為廖三慶，倘認廖三慶舉止有破壞物品之嫌疑，理當
    報警或質問慶三慶，以資查證。然林金水於轉貼前開○○○之
    系爭貼文及影片前，並沒有任何向廖三慶、○○○查證行為，
    或其餘查證行為，即將為廖三慶破壞東西之事實陳述，任意
    轉貼散播於眾，林金水未盡合理查證之義務甚明。且廖三慶
    並非公眾人物，林金水不僅將上開未經查證、未確定之事實
    陳述，並將使用廖三慶行跡鬼祟、企圖不良、像壞猴子之不
    堪言論為意見表達，而將廖三慶與動物比擬予以轉貼於自己
    之臉書，亦將隱私權限設定為公開，足徵林金水係以發布系
    爭貼文至社群網路之方式散布言論，使不特定多數人得以知
    悉，且他人又得以網路轉貼方式輾轉散布。
(五)綜上，審諸廖三慶之名譽權與林金水之轉貼行為、言論自由
    ，認林金水之意見表達已逾越合理範圍，而違反比例原則。
    是林金水所為已非言論自由保障範疇，難認得阻卻不法。
(六)林金水轉貼○○○所發布系爭翻拍影片而將上開足以貶損廖三
    慶社會評價之言論散布於眾，自係以故意不法行為侵害廖三
    慶之名譽，且情節堪認重大，應可認定。廖三慶主張其因林
    金水之侵權行為，致精神上蒙受痛苦，請求林金水賠償其所
    受非財產上損害，洵屬有據。至於臺灣臺中地方檢察署檢察
    官雖認林金水上開行為尚難以誹謗罪相繩，而以108年度偵
    字第13654號為不起訴處分確定，固有卷附不起訴處分書可
    參（見原審卷第81至90頁）。惟按刑事判決或檢察書類所認
    定之事實，於獨立之民事訴訟，並無拘束力，是本院不受上
    開不起訴處分書認定之拘束，且民事侵權行為之認定與刑事
    誹謗罪本即有間，自得為不同之認定，併此敘明。
三、又以人格權遭遇侵害，受有精神上之痛苦，而請求慰藉金之
    賠償，其核給之標準，須斟酌雙方之身分、資力與加害程度
    及其他各種情形核定相當之數額。且所謂「相當」，應以實
    際加害情形與其名譽影響是否重大及被害人之身分、地位與
    加害人之經濟情況等關係定之（最高法院47年台上字第1221
    號裁判意旨、86年度台上字3537號判決意旨參照）。查林金
    水故意不法侵害廖三慶之名譽而情節重大，業如前述，廖三
    慶在精神上自受有相當之痛苦，其請求林金水賠償其所受之
    非財產上損害，即屬有據。審酌廖三慶高職畢業，職業為製
    造汽車零件、經營休閒農場，108年度所得給付總額19萬393
    7元，已婚，名下有房屋、田賦、土地等情；林金水高職畢
    業，從事畫廊裝裱、藝品零售業，收入不穩定，已婚，名下
    有房屋、田賦、土地、汽車等情，業據兩造陳明在卷（見原
    審卷第396頁），並有稅務電子閘門財產所得調件明細表（
    見原審卷證物袋）附卷可稽，兼衡兩造之身分、教育程度、
    家庭狀況、經濟狀況、社會地位，本件發生始末、被告故意
    侵害之手段、廖三慶所受精神上痛苦程度等一切情狀，認林
    金水應賠償廖三慶所受之非財產上損害，以2萬元為適當。
    廖三慶於此範圍之請求，自屬有據，應予准許。逾此範圍之
    請求，並非適當，不予准許。
四、綜上所述，廖三慶依侵權行為之法律關係，請求林金水給付
    2萬元，及自起訴狀繕本送達翌日即109年5月1日（見原審卷
    第29頁）起，至清償日止，按週年利率百分之5計算之法定
    遲延利息，為有理由，應予准許。逾此範圍之請求，為無理
    由，應予駁回。原審就上開不應准許部分，駁回廖三慶之請
    求（即駁回逾2萬元本息部分）及假執行之聲請，及就上開
    應准許部分（即判命林金水應給付2萬元本息部分），為林
    金水敗訴之判決，並為假執行之諭知，均無不合。兩造各自
    其前開敗訴部分分別上訴，均指摘原判決不利己之部分不當
    ，求予廢棄改判，為無理由，兩造之上訴均應駁回。
柒、本件事證已臻明確，兩造其餘之攻擊或防禦方法及所用之證
    據，經本院斟酌後，認為均不足以影響本判決之結果，爰不
    逐一論列，附此敘明。
捌、據上論結，本件兩造之上訴，均為無理由，爰判決如主文。
中　　華　　民　　國　　110 　年　　5 　　月　　12　　日
                民事第三庭    審判長法　官   黃玉清
                                    法　官   許旭聖
                                    法　官   涂秀玲
正本係照原本作成。
不得上訴。                          
                                    書記官  康孝慈      中　　華　　民　　國　　110 　年　　5 　　月　　12　　日